【裁判字號】    96,家上,219
【裁判日期】    970527
【裁判案由】    離婚
【裁判全文】
臺灣高等法院民事判決                 96年度家上字第219號
上  訴  人  甲○○
                        Gloucestershire, GL51 8AB U.K.
訴訟代理人  賴中強律師
被 上訴 人  乙○○
訴訟代理人  鄒永禎律師
上列當事人間請求離婚事件，上訴人對於中華民國96年6月13日
臺灣基隆地方法院96年度婚字第5號第一審判決提起上訴，本院
於97年5月13日言詞辯論終結，判決如下：
    主  文
上訴駁回。
第二審訴訟費用由上訴人負擔。
    事實及理由
甲、程序方面：
一、按「婚姻無效或撤銷婚姻，與確認婚姻成立或不成立及離婚
    或夫妻同居之訴，專屬夫妻之住所地或夫、妻死亡時住所地
    之法院管轄。但訴之原因事實發生於夫或妻之居所地者，得
    由各該居所地之法院管轄」、「夫妻之住所地法院不能行使
    職權或在中華民國無住所或其住所不明者，準用第一條第一
    項中段及第二項之規定」，民事訴訟法第568 條第1、2項定
    有明文。其中所稱之「專屬夫妻之住所地」，係指專屬夫妻
    「共同」住所地之法院而言，此觀該條項文字未規定為「專
    屬夫或妻之住所地」或「專屬夫、妻之住所地」，及該條項
    於75年修正時，特揭櫫「依民法第二十條第二項『一人不得
    同時有兩住所』之規定，夫妻住所必屬同一，亦即夫之住所
    即為妻之住所或妻之住所即為夫之住所，爰將第一項『專屬
    夫或贅夫之妻之住所地或其死亡時住所地』修正為『專屬夫
    妻之住所地或夫、妻死亡時住所地』」為其立法理由，並參
    照民法第一千零零二條「夫妻之住所，由雙方共同協議之；
    未為協議或協議不成時，得聲請法院定之。法院為前項裁定
    前，以夫妻共同戶籍地推定為其住所」之規定，暨司法院大
    法官會議釋字第四五二號解釋之意旨自明（最高法院95年度
    台抗字第595號裁定意旨參照）。
二、兩造均為我國國民，且先後於81年及87年定居於英國，為兩
    造是認（見原審卷7頁、61頁、116頁14項、118頁29項，譯
    文見131、132頁），核與證人黃秋美所證相符（見原審卷85
    頁），並有上訴人身分證影本及戶籍謄本、被上訴人除戶戶
    籍謄本在卷可稽（見原審卷13、30頁，本院卷84頁），自堪
    認定為真實。兩造既因長年移居國外，在國內已無共同住所
    或居所，且有關離婚事由是否存在，亦均發生於國外，故無
    從依上開法條第1項規定定專屬管轄法院，而應依同條第2項
    「夫妻……在中華民國無住所」規定，準用同法第1條第1項
    中段及第2項之規定。
三、民事訴訟法第1條第1項中段係規定：「訴訟……，被告住所
    地之法院不能行使職權者，由其居所地之法院管轄」，第2
    項則規定：「被告在中華民國現無住所或住所不明者，以其
    在中華民國之居所，視為其住所；無居所或居所不明者，以
    其在中華民國最後之住所，視為其住所」。上訴人否認其在
    我國仍有住所，並認其戶籍地「基隆市○○街379巷121號3
    樓」既非住所，亦非居所。查上訴人於82年7月15日即已自
    「基隆市○○街347號之1」遷入上開地址（見原審卷30頁）
    ，迄其87年移居國外時，均未將該戶籍地址廢止或變更，且
    保留迄今，則該戶籍所在地為其原來之住所或居所，亦即為
    其在國內最後之住所，應堪認定。至該址係何人出資所購，
    尚不影響上開認定。是該地址之管轄法院即原審法院，就本
    件兩造中華民國人民間之離婚訴訟，自有專屬管轄權，且不
    因英國法院就本件離婚事件亦有管轄權，倘其作成判決，將
    有可能在我國被承認效力，而有不同。而英國法院既尚未作
    成判決，且於2007年9月5日命令第三項載明第一次決定方向
    之召開日期或丈夫申請撤銷妻子離婚之聲請決定於我國上訴
    審裁判確定後再定日期（見本院卷57、58頁），亦因尊重我
    國司法裁判，而未進行該國之程序。上訴人抗辯本件應專屬
    英國法院管轄，且應停止訴訟程序，於受理先起訴之英國法
    院裁判前，不得審理云云，即屬無據。
四、兩造現均為我國籍人民，縱其等均有英國護照，然依涉外民
    事法律適用法第14條「離婚依起訴時夫之本國法及中華民國
    法律，均認其事實為離婚原因者，得宣告之。但配偶之一方
    為中華民國國民者，依中華民國法律」之規定，自應適用兩
    造共同國籍之我國法。
乙、實體方面：
一、被上訴人起訴主張：兩造於民國74年12月28日結婚，婚後育
    有一子薛可罕（已成年）。伊於81年8月赴英國創業，嗣趨
    穩定後，上訴人於87年偕獨子前去團聚，婚姻生活尚稱和諧
    。惟上訴人自95年3月起即經常無故離家外出，夫妻間時有
    爭執，且伊自同年4月起即陸續接到屬名Antony Evons男子
    之電子郵件，要求伊出面解決其與上訴人之戀情事宜，並於
    伊手機內留言表示，上訴人現與其同居，希望取回上訴人的
    物品，若伊拒絕將通知警察強行進入取走云云，同年9月11
    日更接獲英國NATIONAL WESTMINSTER BANK銀行書面通知，
    上訴人試圖自行將兩造共同設立之帳號移轉至上訴人與男友
    Antony Evons同居之住所53 ROMAN ROAD, CHELTENHAM GL51
    8AB.，是上訴人與他人通姦，符合民法第1052條第1項第2款
    判決離婚之事由，亦有同條第2項難以維維持婚姻之重大事
    由。爰依上開規定，請求判決離婚。
二、上訴人則以：否認被上訴人所稱伊與人通姦之事實。至伊離
    家外出工作，實係因被上訴人不願給予伊母親經濟上之幫助
    等語，資為抗辯。
三、原審判准兩造離婚。上訴人提起上訴，聲明：原判決廢棄；
    被上訴人在第一審之訴駁回。被上訴人則聲明：上訴駁回。
四、查被上訴人主張兩造於74年12月28日結婚，婚後並育有一子
    薛可罕（已成年），婚姻關係現尚存續中等情，業據其提出
    戶籍謄本為證（見原審卷30頁，本院卷84頁），復為上訴人
    所不爭執，應堪信為真實。
五、按有民法第1052條第1項以外之重大事由，難以維持婚姻者
    ，夫妻之一方得請求離婚，同條第2項定有明文。其目的在
    使夫妻請求裁判離婚之事由較富彈性，是以夫妻間發生足使
    婚姻難以維持之重大事由者，雖不符合該條第1項所列各款
    情形，亦無不准依該法條第2項訴請離婚之理（最高法院86
    年3月4日86年度第2次民事庭會議決議參照）。復按婚姻係
    以夫妻之共同生活為目的，配偶應互相協力保持其共同生活
    之圓滿、安全及幸福，因而夫妻應相互尊重以增進情感和諧
    及誠摯之相處，此為維持婚姻之基礎，若此基礎不復存在，
    致夫妻無法共同生活，無復合可能者，即應認有難以維持婚
    姻之重大事由存在。經查，本件被上訴人在台灣對上訴人提
    出離婚訴訟，而上訴人於英國亦對被上訴人提出離婚之訴訟
    ，且上訴人於訴狀內自陳已與第三人發生親密關係（見原審
    卷117、132頁之英國法院起訴狀及譯文第25項），為兩造所
    不爭執之事實，則兩造間維繫婚姻之感情基礎業已不存在，
    實堪認定，且不因該「親密關係」是否包括通姦行為在內，
    而有不同。雖上訴人曾抗辯其在英國提出離婚訴訟係為挽回
    被上訴人維繫婚姻云云。但此與上訴人其餘訴狀內自陳兩造
    於婚姻關係長期以來不和諧一節，顯有矛盾。是以上訴人抗
    辯其仍有意維繫婚姻，自無可採。兩造之婚姻既發生破綻，
    已難繼續共同生活，且其事由應由上訴人負擔較大之責任，
    準此，被上訴人據此以訴請離婚，於法尚無不符。
六、綜上所述，被上訴人以兩造有難以維持婚姻之重大事由，依
    民法第1052條第2項之規定請求與上訴人離婚，洵屬正當，
    應予准許。原審為被上訴人勝訴之判決，核無違誤，應予維
    持。上訴意旨，仍執陳詞，指摘原判決不當，求予廢棄改判
    ，為無理由，其上訴應予駁回。
七、本件事證已臻明確，兩造其餘攻擊防禦方法及未經援用之證
    據，經審酌後認與本判決結果不生影響，爰不一一論述。
據上論結，本件上訴為無理由，依民事訴訟法第449條第1項、第
78條，判決如主文。
中    華    民    國    97    年    5     月    27    日
                  民事第十六庭
                      審判長法  官  沈方維
                            法  官  呂淑玲
                            法  官  王淇梓
正本係照原本作成。
如不服本判決，應於收受送達後20日內向本院提出上訴書狀，其
未表明上訴理由者，應於提出上訴後20日內向本院補提理由書狀
（均須按他造當事人之人數附繕本）上訴時應提出委任律師或具
有律師資格之人之委任狀；委任有律師資格者，另應附具律師資
格證書及釋明委任人與受任人有民事訴訟法第466條之1第1項但
書或第2項（詳附註）所定關係之釋明文書影本。
中    華    民    國    97    年    5     月    27    日
                            書記官  吳碧玲
附註：
民事訴訟法第466條之1（第1項、第2項）：
對於第二審判決上訴，上訴人應委任律師為訴訟代理人。但上訴
人或其他法定代理人具有律師資格者，不在此限。
上訴人之配偶、三親等內之血親、二親等內之姻親，或上訴人為
法人、中央或地方機關時，其所屬專任人員具有律師資格並經法
院認為適當者，亦得為第三審訴訟代理人。


司法院資訊處製作；財團法人民間司法改革基金會備份。
